【裁判字號】    92,訴,1876
【裁判日期】    920814
【裁判案由】    有關土地事務
【裁判全文】
臺北高等行政法院裁定                            九十二年度訴字第一八七六號
    原      告  台灣電力股份有限公司
    代  表  人  林能白董事長.
    訴訟代理人  龔維智律師
    被      告  臺北市政府工務局建築管理處
    代  表  人  甲○○處長）.
右當事人間因有關土地事務事件，原告不服臺北市政府中華民國九十二年二月二十七
日府訴字第○九二○三五二九○○○號訴願決定（就原告不服被告九十一年十月二日
北市工建查字第○九一六七二四二八○○號函部分），提起行政訴訟，本院裁定如左
：
    主  文
原告之訴駁回。
訴訟費用由原告負擔。
    理  由
一、按訴願法第一條第一項規定：「人民對於中央或地方機關之行政處分，認為違法
    或不當，致損害其權利或利益者，得依本法提起訴願。但法律另有規定者，從其
    規定。」第三條第一項規定：「本法所稱行政處分，係指中央或地方機關就公法
    上具體事件所為之決定或其他公權力措施而對外直接發生法律效果之單方行政行
    為。」第七十七條第八款規定：「訴願事件有左列各款情形之一者，應為不受理
    之決定：．．．八、對於非行政處分或其他依法不屬訴願救濟範圍內之事項提起
    訴願者。」行政訴訟法第八條第一項規定：「人民與中央或地方機關間，因公法
    上原因發生財產上之給付或請求作成行政處分以外之其他非財產上之給付，得提
    起給付訴訟。因公法上契約發生之給付，亦同。」改制前行政法院五十三年度判
    字第二三○號判例：「提起訴願，係對官署之行政處分請求救濟之程序，必以有
    行政處分之存在，為其前提，而所謂行政處分，係指官署本於行政職權就特定事
    件對人民所為足以發生法律上具體效果之處分而言，若非屬行政處分，自不得對
    之依行政訟爭程序，請求救濟。．．．」改制前行政法院六十二年度裁字第四十
    一號判例：「官署所為單純的事實敘述或理由說明，並非對人民之請求有所准駁
    ，既不因該項敘述或說明而生法律上之效果，非訴願法上之行政處分，人民對之
    提起訴願，自非法之所許。」
二、本件原告所有台北市○○區○○段三小段一○○地號土地，緊鄰台北市○○路。
    原告於民國（以下同）九十一年一月二日向被告查報隊申請於系爭土地設置圍牆
    ，案經臺北市政府工務局以九十一年一月九日北市工建字第○九一五二○六七三
    ○○號函復原告略以：「主旨：為本市○○區○○段三小段一○○地號空地申請
    設置圍牆乙案，復請  查照。說明：．．．二、旨揭地號土地，請依據『臺北市
    免辦建築執照建築物或雜項工作物處理原則』第三條第四款規定，在不妨礙公共
    安全、公共交通、公共衛生、市容觀瞻及相關法令，且土地使用證明文件及構造
    安全自行負責下，免辦理申請手續。如上開屬未建築使用之土地，僅能搭設高度
    在二公尺以下之鐵絲網，若屬法定空地上（不含開放空間、停車空間）欄柵式圍
    籬，高度在二公尺以下，牆基在六十公分以下，透空率在百分之七十以上，拍照
    列管，暫免查報。仍請依上述規定辦理，如違反規定者，本局建管處逕依法查報
    拆除。」嗣當地部分居民以系爭土地為既成道路為由反對原告設置圍牆，遂向臺
    北市議會提出陳情，經臺北市議會於九十一年三月六日辦理現場會勘後作成「本
    案該地號依現場勘查，現為既成道路且市府已施作側溝舖設柏油，請建管處召集
    相關單位認定。」之結論。被告遂依前開結論於九十一年四月三十日召集陳情人
    、原告及相關單位辦理現場會勘，其會勘結論略以：「基地現況已舖設柏油路面
    、施築公共排水溝、排水箱涵完成，並經里長確認已通行二、三十年，養工處認
    定施築完成，具現有路形存在。」被告並以九十一年五月八日北市工建照字第○
    九一六三八九一三○○號函送前開會勘紀錄予陳情人、原告及相關單位。
三、嗣原告以系爭土地非屬既成道路，乃以九十一年五月二十二日電秘字第○九一○
    五○六五五三一號函就前開會勘結論向被告提出異議，且以臺北市政府工務局所
    屬養護工程處（以下簡稱養工處）於系爭土地舖設柏油路面、施作公共排水溝、
    箱涵等工程，因未知會原告，係侵害其財產權為由，並請求養工處將系爭土地恢
    復原狀。案經養工處以九十一年六月二十七日北市○○路字第○九一六二九一四
    三○○號函復原告略以：「主旨：有關本市○○區○○段三小段一○○地號土地
    涉及現有巷道認定案，請  查照。說明：．．．二、查主旨所述地號土地非屬都
    市○○道路（土地使用分區為第三種住宅）用地，該路段排水箱涵等公共設施為
    既有明渠改善而成，惟因改善時間久遠，本處無案可查。三、依下水道法施行細
    則第十一條規定：『在公、私有土地內既有之下水道管渠或其他設施，非經主管
    機關核准，土地所有權人、占有人或使用人不得變更』，據里長指稱本路段為供
    不特定之公眾通行所必要通道且經歷年代久遠未曾中斷，本處亦無資料可查，且
    於通行之初，土地所有權人並無阻止之情事，為此，來函要求恢復土地原狀乙節
    ，本處無法辦理。」原告不服，復以九十一年七月十六日電秘字第○九一○七○
    ○○八八一號函再請養工處將系爭土地恢復原狀。
四、另臺北市政府工務局以九十一年八月五日北市工建字第○九一五三七○三三○○
    號函通知原告略以：「有關  貴公司擬於本市○○區○○段三小段一○○地號土
    地設置圍牆乙案，復請  查照。說明：．．．二、旨述地點擬申請設置圍牆乙案
    ，因涉及是否位於現有巷道疑義，業經本局建管處邀集  貴公司、陳立法委員學
    聖、臺北市議會蔣議員乃辛、當地里長里民及本府相關單位於九十一年四月三十
    日現場會勘，其結論：『基地現況已舖設柏油路面、施築公共排水溝、排水箱涵
    完成，並經里長確認已通行二、三十年，養工處認定施築完成，具現有路形存在
    。』．．．依『臺北市免辦建築執照建築物或雜項工作物處理原則』第三點（四
    ）款規定．．．故所請與前開規定不符。」原告復以九十一年八月二十日電秘字
    第九一○八○五七○號函請臺北市政府工務局就案關事實再為詳查，案經被告以
    九十一年十月二日北市工建查字第○九一六七二四二八○○號函復原告略以：「
    主旨：有關  貴公司擬於本市○○區○○段三小段一○○地號設置圍牆乙案，仍
    請依本局九十一年五月八日北市工建字第○九一六三八九一三○○號函辦理，復
    請  查照。．．．」另養工處以九十一年十月三日北市○○路字第○九一六三六
    三三六○○號函復原告略以：「主旨：有關  貴公司坐落本市○○區○○段三小
    段一○○地號之地，建請恢復原狀案，復請  查照。說明：．．．二、主旨所述
    地號土地及鄰近區域（含貴處宿舍、管運倉儲據點）等，地勢原本低窪，本處基
    於排水需求改善生活環境，並應  貴公司之請求，於民國六十七年將既有之明溝
    施築地下排水箱涵，銜接中港抽水站，有效改善排水，增進生活品質，依下水道
    法施行細則第十一條規定．．．貴公司建請恢復土地原狀乙節，為維持地區公共
    排水順暢，除不影響原有功能亦不影響  貴公司權益，請逕與該里民協調，至於
      貴公司土地將來如需更新使用，可循改道方式辦理。」原告對上開被告九十一
    年十月二日北市工建查字第○九一六七二四二八○○號函及養工處九十一年十月
    三日北市○○路字第○九一六三六三三六○○號函不服，於九十一年十月三十一
    日向臺北市政府提起訴願。
五、經查本件原告申請於系爭土地設置圍牆乙案，原經臺北市政府工務局以九十一年
    一月九日北市工建字第○九一五二○六七三○○號函請原告依據「臺北市免辦建
    築執照建築物或雜項工作物處理原則」第三條第四款規定辦理。嗣被告於九十一
    年四月三十日辦理現場會勘後，臺北市政府工務局遂依前開會勘結論以九十一年
    八月五日北市工建字第○九一五三七○三三○○號函通知原告因系爭土地現況已
    舖設柏油路面、施築公共排水溝、排水箱涵完成，並經里長確認已通行二、三十
    年，養工處認定施築完成，具現有路形存在，故不符合「臺北市免辦建築執照建
    築物或雜項工作物處理原則」之規定。準此，原告雖不符合免辦建築執照之規定
    ，惟如欲於系爭土地設置圍牆，尚非不得依法檢具相關資料向臺北市政府工務局
    申請建築許可。經查上開被告九十一年十月二日北市工建查字第○九一六七二四
    二八○○號函，僅係被告向原告說明如欲設置圍牆，請其依臺北市政府工務局九
    十一年五月八日北市工建字第○九一六三八九一三○○號函附會勘紀錄辦理，核
    其內容屬事實敘述及理由說明，不因該項敘述及說明而生任何法律效果，自非對
    原告所為之行政處分，原告對之提起訴願，揆諸前揭規定及判例意旨，自非法之
    所許。訴願決定以上開函非屬行政處分，不予受理，即無不合。原告復提起行政
    訴訟，顯非合法，應予駁回。至於本件被告機關依法應為臺北市政府工務局，原
    告誤列為臺北市政府工務局建築管理處，雖有未合，惟依改制前行政法院八十三
    年一月份庭長、評事聯席會議決議：「原告訴狀有違背法定程式而不能補正者，
    可逕以裁定駁回原告之訴；至原告誤列被告機關部分，裁判書內之被告欄，仍應
    依原告之訴狀記載，無庸另命補正，僅於理由內說明其有記載錯誤即可。本院七
    十年九月份庭長評事聯席會議決議後段應予變更。」之意旨，本院不命補正，仍
    依原告訴狀之記載列臺北市政府工務局建築管理處為被告，併此敘明。
六、另原告不服養工處九十一年十月三日北市○○路字第○九一六三六三三六○○號
    函部分，業經訴願決定機關決定訴願不受理在案，本件原告就此部分並未提起行
    政訴訟，本院自無從審理，亦予敘明。
七、依行政訴訟法第一百零七條第一項第十款、第一百零四條，民事訴訟法第九十五
    條、第七十八條，裁定如主文。
中    華    民    國      九十二      年      八      月      十四      日
                              臺 北 高 等 行 政 法 院 第 二 庭
                                    審 判 長 法    官 徐瑞晃
                                             法    官 李得灶
                                             法    官 吳慧娟
右為正本係照原本作成。
如不服本裁定，應於送達後十日內向本院提出抗告狀（須按他造人數附繕本）。
中    華    民    國      九十二      年      八      月      十四      日
                                             書 記 官 劉道文


司法院資訊處製作；財團法人民間司法改革基金會備份。
